【裁判字號】    98,交聲,1684
【裁判日期】    981229
【裁判案由】    聲明異議
【裁判全文】
臺灣彰化地方法院交通事件裁定        98年度交聲字第1684號
原處分機關  交通部公路總局臺中區監理所彰化監理站
異  議  人
即受處分人  甲○○
上列受處分人因違反道路交通管理處罰條例案件，對於交通部公
路總局臺中區監理所彰化監理站民國98年10月27日所為之處分（
原處分案號：彰監四字第裁64-I00000000號違反道路交通管理事
件裁決書）聲明異議，本院裁定如下：
    主  文
原處分關於罰鍰新臺幣肆萬伍仟元及吊扣駕駛執照拾貳個月部分
均撤銷。
前項撤銷部分，均不罰。
其餘異議駁回。
    理  由
一、原處分意旨略以：異議人即受處分人甲○○於民國98年 4月
    29日22時38分許，駕駛車牌號碼773-DPY 號普通重型機車，
    在彰化縣花壇鄉○○路○ 段765 號前，因酒精濃度超過規定
    標準（0.55以上），為彰化縣警察局舉發其汽車駕駛人「酒
    後駕車，經酒精濃度測定呼氣值0.56MG/L」違規，爰依道路
    交通管理處罰條例第35條第1 項第1 款規定，裁處「罰鍰新
    臺幣（下同）45,000元整，吊扣駕駛執照12個月，施以道安
    講習」等情。查汽車駕駛人飲用酒類或其他類似物後其吐氣
    所含酒精濃度超過每公升0.25毫克或血液中酒精濃度超過百
    分之0.05以上者，不得駕車，道路交通安全規則第114 條第
    2 項定有明文，違反者，依道路交通管理處罰條例第35 條
    第1 項第1 款及第24條第1 項第2 款規定處駕駛人15,000
    元以上60,000元以下罰鍰，吊扣駕駛執照1 年並施以道安講
    習，於法應無不合；又緩起訴者乃附條件的不起訴處分，亦
    即是不起訴的一種，此觀諸刑事訴訟法第256 條規定自明，
    既為不起訴即依不起訴處理；檢察官為緩起訴處分時依刑事
    訴訟法第253 條之2 第1 項規定對被告所為之指示及課予之
    負擔，係一種特殊的處遇措施，並非刑罰；因此刑事案件經
    檢察官為緩起訴處分確定後，宜視同不起訴處分確定，依行
    政罰法第26條第2 項規定，得依違反行政法上義務規定裁處
    之，故無異議人所謂違反一事不二罰之法律規定云云。
二、聲明異議意旨略以：（詳如附件之刑事聲請異議狀）。
三、經查：
（一）按汽車駕駛人飲用酒類或其他類似物後，其吐氣所含酒精
      濃度超過每公升0.25毫克，不得駕車；駕駛汽車經測試檢
      定酒精濃度超過標準，處汽車駕駛人罰鍰15,000元以上
      60,000元以下，並當場移置保管該汽車及吊扣駕駛執照1
      年，道路交通安全規則第114 條第2 款、道路交通管理處
      罰條例第35條第1 項第1 款分別定有明文。復按道路交通
      管理處罰條例第68條業於94年12月14日修正，並自95年3
      月1 日施行，修正前之道路交通管理處罰條例第68條規定
      ：「汽車駕駛人，因違反本條例及道路交通安全規則之規
      定，受【吊扣或】吊銷駕駛執照處分時，【吊扣或】吊銷
      其持有各級車類之駕駛執照。」，而修正後之道路交通管
      理處罰條例第68條規定：「汽車駕駛人，因違反本條例及
      道路交通安全規則之規定，受吊銷駕駛執照處分時，吊銷
      其持有各級車類之駕駛執照。」，其立法理由略以：「原
      條文將違法或違規駕駛人所持有各級車輛之駕駛執照一併
      吊扣或吊銷施之過酷，影響人民工作及生活過鉅，爰修正
      之。」等語，又最後通過之修正條文，係將道路交通管理
      處罰條例第68條原有條文中之【吊扣或】三字刪除等情，
      有立法院交通管理委員會94年10月5 日台立交字09424001
      53號函及函附道路交通管理處罰條例第68條條文對照表在
      卷可稽（詳見立法院公報第94卷第70期第136 頁至第142
      頁），是依修正後道路交通管理處罰條例第68條之規定，
      受吊扣駕駛執照處分時，不再吊扣其持有各級車類之駕駛
      執照，僅於受吊銷駕駛執照處分時，始吊銷其持有各級車
      類之駕駛執照（臺灣高等法院臺中分院96年度交抗字第13
      6 號裁定意旨可參）。
（二）次按行政罰法第26條規定：「一行為同時觸犯刑事法律及
      違反行政法上義務規定者，依刑事法律處罰之。但其行為
      應處以其他種類行政罰或得沒入之物而未經法院宣告沒收
      者，亦得裁處之。前項行為如經不起訴處分或為無罪、免
      訴、不受理、不付審理之裁判確定者，得依違反行政法上
      義務規定裁處之。」又「其他種類行政罰」，係指違反行
      政法上之義務而應受裁罰性之不利處分，依行政罰法第2
      條規定，包括吊扣證照之處分。而探究上開規定之立法目
      的，一行為同時觸犯刑事法律及違反行政法上義務規定時
      ，由於刑罰與行政罰同屬對於不法行為之制裁，而刑罰之
      懲罰作用較強，故依刑事法律處罰即足資警惕時，並無一
      事二罰再處行政罰之必要。且刑事法律處罰，由司法機關
      依法定程序為之，較符合正當法律秩序，應予優先適用；
      惟罰鍰以外之沒入或其他種類行政罰，因兼具維護公共秩
      序之作用，為達行政目的，行政機關得併予裁處。是汽車
      駕駛人經測試檢定酒精濃度超過規定標準之行為，如同時
      涉犯刑法第185 條之3 之公共危險罪嫌，依上開行政罰法
      第26條第1 項規定，道路交通主管處罰機關除得依該條項
      但書規定處以其他種類行政罰（例如吊扣駕駛執照）外，
      應由管轄之地方法院檢察署依刑事案件程序處理，嗣後如
      無行政罰法第26條第2 項所規定之經不起訴處分或為無罪
      、免訴、不受理、不付審理之裁判確定等事由，即不得依
      道路交通管理處罰條例第35條第1 項第1 款規定裁處行為
      人罰鍰之行政罰。
（三）檢察官為緩起訴處分者，得課被告予一定之負擔或指示，
      其中緩起訴之被告若依檢察官緩起訴處分命令，向公益團
      體繳納捐款，即係履行檢察官為緩起訴處分命令，該等金
      錢給付，並得為民事強制執行名義，受處分人因上開緩起
      訴處分而剝奪其財產權，主觀上前揭金錢給付義務亦具有
      強制性、懲罰性，雖不若易科罰金係以支付金錢作為自由
      刑之替代，惟經由緩起訴處分條件之履行使其免於遭檢察
      官發動起訴程序，仍具有替代刑罰之效果，實質上應屬於
      行政罰法第26條第1 項所稱之「刑事法律處罰」，而有行
      政罰法第26條第1 項「一事不二罰」規定之適用。受處分
      人於緩起訴期間內，若有刑事訴訟法第253 條之3 第1 項
      規定之情形，檢察官尚得依職權撤銷原處分，繼續偵查或
      起訴，是於緩起訴之猶豫期間內，受處分人之刑事訴追程
      序仍未終局確定，必須受檢察官持續觀察，其緩起訴處分
      一旦經檢察官撤銷，並依法追訴，法院仍得依審理結果，
      為受處分人有罪科刑之裁判，另受處分人先前所繳納之緩
      起訴處分金，依刑事訴訟法第253 條之3 第2 項規定，乃
      不得請求返還或賠償，是於緩起訴期間未確定期滿前，其
      「刑事法律處罰」尚未告確定，自無從依道路交通管理處
      罰條例第35條第8 項規定就其與「本條例第92條第3 項所
      訂最低罰鍰基準規定」相較，是依行政罰法第26條之立法
      意旨，在緩起訴處分尚未實質確定前（即緩起訴猶豫期間
      經過而未經撤銷），行政機關尚無得為行政裁罰之餘地。
（四）行政罰法第26條第2 項雖以應受行政罰之行為如經不起訴
      處分或為無罪、免訴、不受理、不付審理之裁判確定者，
      始得另為裁決處罰，未明文包括緩起訴處分在內，但考其
      緩起訴處分之性質，實屬於附條件之便宜不起訴處分，而
      於緩起訴之條件成就後，始發生如同確定不起訴處分之禁
      止再訴效力，故於緩起訴之猶豫期間屆滿，復未經撤銷緩
      起訴時，緩起訴即發生如同確定之不起訴處分之效力，此
      時，行為人即已終局的不受刑事法之訴追，該緩起訴處分
      即具實質之禁止再訴之確定力，原處分機關於此時再為裁
      決，行為人無同時遭到行政處罰及刑事訴追之危險，因此
      ，解釋上行政罰法第26條第2 項之規定應包括條件成就之
      緩起訴處分之情形在內，因此酒後駕車同時觸犯公共危險
      犯行，行為人雖經緩起訴處分，然於緩起訴處分條件成就
      前，行為人隨時有受撤銷緩起訴再受刑事追訴之風險，行
      政機關自不得就同一事由裁處行為人罰鍰處分，以免行為
      人受有一事二罰之危險（臺灣高等法院96年法律座談會刑
      事類提案第36號審查意見、臺灣高等法院98年度交抗字10
      76號裁定、臺灣高等法院臺南分院98年度交抗字第116 號
      裁定參照），從而不論將緩起訴處分定義為何種性質，於
      緩起訴期間未屆滿前，行為人都有隨時受撤銷緩起訴再受
      刑事追訴之風險，行政機關不得就同一事由裁處行為人罰
      鍰處分，交通法庭亦同（臺灣高等法院暨所屬法院98年度
      法律座談會刑事類第24號結論參照）。
（五）查，異議人甲○○於上開時、地，確有酒後超過規定標準
      而駕駛重型機車，並經警測試其呼氣酒精濃度達0.56MG/L
      之違規事實，嗣經臺灣彰化地方法院檢察署於98年5月7
      日以98年度速偵字第534 號為緩起訴處分，諭知緩起訴處
      分期間1 年，並應於緩起訴確定之日起6 個月內，向指定
      之公益團體、地方自治團體或社區提供40小時義務勞務，
      該緩起訴處分業於98年5 月21日確定，緩起訴期間自98年
      5 月21日起迄99年5 月20日止，緩起訴期間現尚未期滿等
      事實，為異議人所不爭執，並有彰化縣警察局98年4 月29
      日彰警交字第I00000000 號舉發違反道路交通管理事件通
      知書、交通部公路總局臺中區監理所彰化監理站98年10月
      27日彰監四字第裁64-I00000000號違反道路交通管理事件
      裁決書、上開緩起訴處分書、臺灣高等法院被告前案紀錄
      表各1 份在卷可憑，此部分事實洵堪認定。則依上揭說明
      ，交通行政機關自不得於緩起訴之猶豫期間內（即99年5
      月21日前），對同一行為再課以行政罰鍰。從而，原處分
      機關依道路交通管理處罰條例第35條第1 項第1 款規定，
      於上開緩起訴猶豫期間即98年10月27日裁處受處分人罰鍰
      45,000元部分，自有未洽，受處分人此部分之異議，為有
      理由，是爰就原處分關於「罰鍰新臺幣肆萬伍仟元」部分
      之裁罰撤銷，並就此撤銷之部分改諭知不罰。
（六）又查，異議人原考領有重型機車駕駛執照，然業於91年10
      月25日遭易處吊銷，然領有普通小型車駕駛執照，此有異
      議人之機車、汽車駕照基本資料各1 份附卷可考。復核異
      議人之違規行為係發生於98年4 月29日，自應依修正後之
      道路交通管理處罰條例第68條裁處。且修正後道路交通管
      理處罰條例第68條之規定，既將「吊扣」等字刪除，依前
      開說明，駕駛人受吊扣駕駛執照處分時，不再吊扣其持有
      各級車類之駕駛執照，故原處分機關於作成吊扣駕駛執照
      處分時，應就行為人所應吊扣之駕駛執照種類予以限定，
      始符合依法行政原則。是依前述異議人依法所受之處分應
      為限制其駕駛重型機車之權利。而異議人持有之駕駛執照
      為普通小型車駕駛執照，其重型機車駕駛執照業已遭吊銷
      ，均如上所述，自無從繳交重型機車駕駛執照供吊扣，若
      因異議人無重型機車駕駛執照可供吊扣，而吊扣異議人之
      普通小型車駕駛執照，此舉顯然將剝奪異議人駕駛普通小
      客車之權利，亦不符合比例原則，復與現行之道路交通管
      理處罰條例第68條之規定未合。再者，依法本不得以普通
      小型車駕駛執照駕駛重型機車，故並不因吊扣普通小型車
      駕駛執照而達到限制駕駛人繼續騎乘重型機車之目的。又
      上開處置方式，雖可能產生無照駕駛之駕駛人，反而較有
      照駕駛之駕駛人，得受有無需受吊扣駕駛執照處罰利益之
      疑慮，然本院審酌「行政行為，採取之方法所造成之損害
      不得與欲達成目的之利益顯失均衡」，乃行政程序法第7
      條第3 款所明定，而若於上開情形下吊扣駕駛人各級車類
      之駕駛執照，雖可達成完全杜絕駕駛人繼續酒醉駕車之目
      的，惟亦同時造成剝奪駕駛人駕駛各級車類車輛之結果，
      如此所造成之損害，已與欲達成目的之利益顯失均衡。綜
      上所述，應認異議人此部分異議可採，為有理由。是爰就
      原處分關於「吊扣駕駛執照12個月」部分之裁罰撤銷，且
      因異議人並無重型機車駕駛執照可供吊扣，已如前述，本
      件自無從逕為吊扣其重型普通機車駕駛執照之諭知，是爰
      就此撤銷之部分改諭知不罰。
（七）至本件異議人駕駛重型機車時，酒精濃度超過規定標準之
      違規事實事證明確，業如前述，則原處分機關就此依道路
      交通管理處罰條例第35條第1 項第1 款對異議人施以道安
      講習部分之處分，乃符合行政罰法第26條第1 項但書之規
      定，核無違誤，受處分人此部分之異議為無理由，應予駁
      回。
四、據上論斷，應依道路交通管理處罰條例第87條第2 項，道路
    交通案件處理辦法第20條前段，裁定如主文。
中    華    民    國    98    年    12    月    29    日
                  交通法庭        法  官  吳芙如
以上正本證明與原本無異。
如不服本裁定，應於裁定送達後五日內向本院提出抗告狀(須附
繕本 )。
中    華    民    國    98    年    12    月    29    日
                                  書記官  林明俊

司法院資訊處製作；財團法人民間司法改革基金會備份。
